【裁判字號】    92,聲判,131
【裁判日期】    920730
【裁判案由】    聲請交付審判
【裁判全文】
臺灣臺北地方法院刑事裁定                        九十二年度聲判字第一三一號
    聲  請  人
    即告 訴 人  乙○○
    代  理  人  李保祿枝律師
    被      告  甲○○  男  六.
右列聲請人因被告發掘墳墓等案件，不服臺灣高等法院檢察署檢察長中華民國九十二
年六月十七日九十二年度上聲議字第二五九七號駁回聲請再議之處分（原不起訴處分
案號：臺灣臺北地方法院檢察署九十一年度偵緝字第一六二四號），聲請交付審判，
本院裁定如左：
    主  文
聲請駁回。
    理  由
一、聲請人原告訴意旨略以：被告被告甲○○與告訴人乙○○為兄弟關係，詎被告於
    民國九十一年五月四日其二人母趙黃本琪過世後，藉口其母生前交待其死後要與
    其父趙聚鈺同葬為由，竟未徵得告訴人之同意，即擅於九十一年五月十四日，糾
    集工人至陽明山公墓發掘渠父之墳墓取出遺體，並搗毀墓園中記載渠父事蹟之大
    理石等物。因認被告涉有刑法第二百四十九條發掘墳墓及同法第三百五十四條之
    毀損罪嫌。
二、臺灣臺北地方法院檢察署檢察官依據偵查結果，以訊據被告甲○○固坦承有於右
    揭時、地發掘墳墓之事實，惟堅決否認有何犯行，辯稱：渠係遵照渠母趙黃本琪
    之遺囑，將渠父趙聚鈺遺體火化等語，且認（一）本件被告甲○○之母趙黃本琪
    曾於過世前之八十九年四月二十五日，以代筆遺囑之方式製作遺囑，遺囑內容謂
    ：「……一、我百年之後，請將遺體火化，先夫趙聚鈺之遺體亦一併火化，骨灰
    均由沛明夫婦負責保存。二、百年之後的喪禮及火化事宜概由沛明夫婦全權處理
    ……。」等語，由朱怡、蔡淑芬及曾習賢律師三人為見證人，曾習賢律師代筆，
    並由見證人全體及遺囑人同行簽名，此有該遺囑影本一紙附卷可稽，因認被告上
    開所辯，應堪採信。且被告火化其父趙聚鈺之遺體後，旋於九十一年五月十五日
    將該其骨灰安置在陽明靈骨塔第七樓一排五十九號四層，有臺北市立公立靈骨樓
    （塔）使用寄存申請書影本一紙在卷可稽，堪認被告確無不法侵害渠父及錢環墳
    墓及遺體之故意，並衡之被告右揭行為與社會風俗習慣並無乖違之處，自難認被
    告有何違背法律上保護墳墓之本旨，亦不得僅以被告未徵得告訴人同意為由，遽
    以刑法發掘墳墓之罪責相繩。（二）再按告訴人指訴被告搗毀渠父墓園中記載渠
    父事蹟之大理石等物，涉有毀損罪嫌乙節，業據被告甲○○所堅詞否認，而告訴
    人並無何積極證據足資證明被告確有毀損之行為，自不得逕依告訴人片面指訴即
    認被告涉有毀損罪嫌。又渠父之墳墓因被告發掘而有損壞之情事，然此亦為被
    告發掘墳墓之當然結果，自不得再論以毀損罪責，且觀之被告發掘渠父趙聚鈺之
    墳墓，既為火化其遺體另為安置在陽明靈骨塔為目的，則其拆除墓園中記載渠父
    事蹟之大理石等物乃為常情，惟此均與故意毀損之行為尚屬有間，亦不得以毀損
    罪責相繩；是被告之前揭行為難認有何發掘墳墓及毀損之犯行，因認其犯罪嫌疑
    不足，依刑事訴訟法第二百五十二條第十款處分不起訴。聲請人不服，聲請再議
    ，經臺灣高等法院檢察署檢察長審核結果，認為：被告為聲請人之長兄，其母生
    前預立遺囑表示死後遺體火化，其已逝之夫之遺體亦一併火化，骨灰均由被告夫
    妻負責保存，被告係遵照其母之遺囑，將其父之遺體火化，並將骨灰安置陽明靈
    骨塔內，費用均由被告支付，被告並表示要將公墓土地還給國家，是被告發掘其
    父墳墓目的在於遵照母親遺願將其父遺體火化另安置他處，並無其他作用，難認
    其主觀上有何犯發掘墳墓或毀損之故意，原檢察官偵查結果，認被告罪嫌不足，
    而處分不起訴，核無不合。依再議意旨所述，仍無從認被告有前開犯罪之故意，
    是仍乏積極證據足可證明被告犯罪，處分駁回再議。
三、聲請人聲請交付審判，無非係以：（一）遺囑僅於為遺囑之人就其得自行處分之
    遺產有其效力，此觀諸民法第一千一百八十七條之規定甚明，倘遺囑涉及須他人
    同意始能執行時，自應得他人同意，又先人之墳墓及遺體為繼承人之共同共有物
    ，雖其共同共有之目的僅在於依社會之風俗習慣祭拜墳墓而已，不若一般之物尚
    具財產之交易、使用價值，但共有人間對先人墳墓及遺體之權利行使，不因此而
    受限，是倘對先人之墳墓或遺體因須改建或遷葬而改變現狀時，自須得全體共有
    人之同意；（二）告訴人之母親固於生前預立遺囑，希望將其遺體火化，並希望
    一併將其夫之遺體一併火化，然告訴人之父業已安葬陽明山公墓二十餘年，且現
    有墓地占地二百餘坪，環境清幽，告訴人認為是否應再發掘墳墓火化，尚有研究
    必要，且應經全體家族成員開會決定，如家族會議同意火化父親遺體，其如何進
    行亦應妥為規劃，告訴人並於九十一年五月九日將上情以存證信函通知被告，則
    被告未經其他共有人同意，悍然逕自鳩工發掘墳墓，其有不法之故意，至為明顯
    。原處分徒以告訴人之母親立有遺囑為由遽認被告無不法之故意，實對遺囑之法
    律效力，有所誤認等語。
四、惟查：
（一）按刑法處罰發掘墳墓之本旨，在保護社會重視墳墓之習慣，故其犯罪之成立與
      否，應以是否違背法律上保護之本旨為斷。苟發掘墳墓之目的，在於遷葬，並
      無其他作用，而發掘以後隨即依照習慣改葬他處者，既與法律上保護之本旨不
      相違背，自無犯罪之可言（此有最高法院二十三年度上字第二Ｏ三八號判例可
      資參照）。是本件被告雖自承有發掘其父趙聚鈺墳墓之行為，且經告訴人指述
      甚詳，而堪以信為真實，然被告發掘墳墓之目的係為遵循其母親之遺囑，依照
      其生前所託，將其父親予以遷葬乙節，業據告訴人所不否認，且有上開遺囑一
      紙附於偵查卷可參，聲請人聲請交付審判意旨雖略謂：先人之墳墓及遺體為繼
      承人之共同共有物，但共有人間對先人墳墓及遺體之權利行使，不因此而受限
      ，是倘對先人之墳墓或遺體因須改建或遷葬而改變現狀時，自須得全體共有人
      之同意，被告未經其他共有人同意，悍然逕自鳩工發掘墳墓，其有不法之故意
      ，至為明顯云云，然縱被告確實未事先徵詢其他家族成員之同意，然此亦僅違
      反死者親族之意願，尚無背於保護社會敬重墳墓之善良風俗，自難遽以該條罪
      名相繩。再查，造成墳墓毀損係發掘墳墓之當然結果，苟被告並非基於毀損之
      故意，即難以刑法之毀損罪論處，而本件被告發掘渠父趙聚鈺之墳墓，既為火
      化其遺體另為安置在陽明靈骨塔為目的，則其拆除墓園及大理石等物乃為發掘
      墳墓之必要行為，尚難認定被告有毀損之犯罪故意甚明。
（二）綜上所述，被告是否有發掘墳墓及毀損等犯行，業經台灣台北地方法院檢察署
      、及台灣高等法院檢察署處分書中一一詳陳在案，俱如前述，且經本院詳查全
      卷，尚未發見有何足可證明被告主觀上具有發掘墳墓及毀損等犯罪故意之積極
      事證，認為被告犯罪嫌疑不足，於法尚無違誤。聲請意旨摭拾主觀臆測，對於
      原處分漫加指摘求予審判，非有理由，應予駁回。
五、依刑事訴訟法第二百五十八條之三第二項前段裁定如主文。
中       華      民     國     九十二      年     七       月   三十    日
                                      臺灣臺北地方法院刑事第九庭
                                          審判長法  官  薛中興
                                                法  官  王綽光
                                                法  官  吳佳薇
右正本證明與原本無異。
本裁定不得抗告。
                                                書記官  許博為
中       華      民     國     九十二      年     七       月   三十    日


司法院資訊處製作；財團法人民間司法改革基金會備份。
